【裁判字號】    97,台上,1881
【裁判日期】    970911
【裁判案由】    損害賠償
【裁判全文】
最高法院民事判決            九十七年度台上字第一八八一號
上  訴  人  乙○○
訴訟代理人  徐滄明律師
被 上訴 人  甲○○
上列當事人間請求損害賠償事件，上訴人對於中華民國九十七年
四月二十二日台灣高等法院第二審判決（九十六年度重上字第二
七七號），提起上訴，本院判決如下：
    主  文
原判決關於命上訴人再給付暨駁回上訴人之上訴及各該訴訟費用
部分均廢棄，發回台灣高等法院。
    理  由
本件被上訴人主張：兩造於民國八十三年一月二十四日，將共有
之坐落高雄市○○段○○段二一、二一之一、二三地號土地（重
劃後改編為清豐段四○六、四二一地號，伊與胞弟即上訴人應有
部分各二分之一，下稱系爭土地）與訴外人東盈建設股份有限公
司（下稱東盈公司）簽訂合作興建房屋契約書，約定東盈公司出
資在系爭土地上興建大樓，訴外人東晨建設股份有限公司（下稱
東晨公司）對外銷售，並由兩造與東盈公司分別收取銷售土地及
房屋價款。同年四月起兩造先後與第一審判決附表所示（下稱附
表）之訴外人林文珍等人簽訂預訂土地買賣契約書，林文珍等人
已分別繳足土地價款共新台幣（下同）二千零十七萬五千元，並
經兩造自八十九年起陸續將系爭土地為所有權移轉登記。嗣東盈
公司發生財務危機，系爭土地乃遭銀行查封拍賣，兩造遂與東盈
公司、東晨公司簽立協議書（下稱系爭協議書），約定兩造概括
承受東盈公司、東晨公司之債務，並邀同乃母黃李幼等家族親友
成立裕大建設有限公司（下稱裕大公司），由上訴人為負責人，
伊並交付或同意由其代刻印章，委任其處理承受東盈公司、東晨
公司債務之後續事宜，伊就系爭土地自享有該土地價金一半之權
利。詎系爭土地價款共有二千零十七萬五千元，扣除林文珍等人
業已繳交之四百六十九萬九千元後，尚有一千五百四十七萬六千
元，上訴人始終未將該半額之價款七百七十三萬八千元分予伊，
且林文珍已另給付二十萬元和解金予上訴人，該二分之一即十萬
元，亦未分配予伊等情，爰依民法第五百二十八條、第一百七十
八條、第一百七十九條及第一百八十四條第一項規定，求為命上
訴人給付伊七百八十三萬八千元，並自訴狀繕本送達翌日即九十
四年七月八日起加計法定遲延利息之判決。（第一審除判命上訴
人給付三百十萬二千五百五十七元及自九十四年九月十八日起算
之利息外，其餘判決被上訴人敗訴，嗣原審判決上訴人再給付四
百五十八萬五千四百四十三元及自九十四年七月八日起算之利息
，並駁回上訴人之上訴及被上訴人之其餘上訴，被上訴人對該敗
訴部分未聲明上訴。）
上訴人則以：兩造已於八十六年三月五日與東盈公司、東晨公司
簽訂協議書，約定由裕大公司承受東盈公司及東晨公司之債務，
並以銷售房屋及土地價款之收入，償還裕大公司承擔債務之用，
解免兩造所負連帶保證人之責任。因被上訴人工作繁忙，將其印
鑑章、印鑑證明、權狀、銀行之印鑑章、存摺等件交由伊保管使
用，以執行銷售房屋及共有土地事宜，伊並代其支付應繳之稅金
、貸款費用及代書費等項，有關收取林文珍等人款項應如何償還
負債，伊亦係依被上訴人之指示後執行，且歷經八年期間被上訴
人均未曾有反對之意思表示，遲至九十四年十月三日始以存證信
函禁止伊使用其印章及相關證件，可認其於該日以前實具有委任
伊之意思存在，伊無侵權行為可言。被上訴人所指客戶謝秀美、
謝黃女儀、張秀麗貸款撥入伊帳戶之四百九十五萬元，除部分繳
予東晨公司外，其餘經償還建築融資之債務、兩造為陳輝明向銀
行借款之連帶保證債務暨八十七年四月一日為裕大公司對銀行借
款之連帶保證債務後，已無剩餘，伊尤無不當得利之可言。又被
上訴人於八十九年一月十七日向伊借款五百七十萬元，由伊將款
項匯至其銀行帳號內，迄今尚未償還，即使不構成借貸，亦屬不
當得利，伊得以之與被上訴人請求之土地價款抵銷等語，資為抗
辯。
原審將第一審所為被上訴人敗訴之判決部分廢棄，改判命上訴人
再給付四百五十八萬五千四百四十三元及自九十四年七月八日起
算利息；並維持第一審所命上訴人給付三百十萬二千五百五十七
元及自九十四年九月十八日起算利息之判決，駁回上訴人之上訴
，無非以：本件上訴人受被上訴人委任，為其處理兩造出售予林
文珍等人系爭土地收受土地價款事務，依民法第五百四十一條第
一項規定，自應將其收受土地之價款，按被上訴人應有部分二分
之一之權利為分配。上訴人雖以被上訴人概括委任之範圍，包括
清償共同債務在內，其已將所收受土地價款清償債務等上開情詞
置辯，然上訴人受被上訴人之委託，分別與林文珍等人簽訂預訂
土地買賣契約書，係於八十三年、八十四年、八十五年及八十九
年間，與八十六年三月五日簽訂系爭協議書，約定由兩造概括承
受該二公司之債務，並邀同家族親友成立裕大公司，由乙○○為
負責人，被上訴人交付或同意由上訴人代刻印章，委任其處理承
受東盈、東晨公司債務之後續事宜，二者為不同之委任契約，上
訴人復未據舉證證明其有受委任清償債務之事實，執此抗辯予以
混淆，殊不足取。其次，上訴人對於受任出售系爭土地予林文珍
等人之土地價款，如附表「土地價款」欄金額為二千零十七萬五
千元，尚餘附表「未付部分」欄金額計一千五百四十七萬六千元
等事實，為上訴人所不爭，且有預定土地買賣契約書足稽。次查
附表「未付部分」欄金額，林文珍部分上訴人已收受一百四十萬
四千元，謝秀美、謝黃女儀、張秀麗部分上訴人已收受三百十二
萬四千元，謝有敬部分上訴人已收受一百六十三萬七千元，許淑
惠、陳月梅、黃美貞、陳守宜、張君平（張藝耀）部分已支付予
上訴人負責之裕大公司共九百二十一萬一千元，顯係依上訴人之
指示，始將貸款匯入裕大公司，各該客戶業已依債本旨為給付，
均屬上訴人受委任處理事務之範圍，總計林文珍等人附表「未付
部分」欄之金額共為一千五百三十七萬六千元，上訴人自有依委
任之約定，將被上訴人該二分之一權利分配交付之義務。從而，
被上訴人依委任之法律關係，請求上訴人給付七百六十八萬八千
元本息，應予准許。上訴人以被上訴人向其借款五百七十萬元為
抵銷一節，雖提出匯款單為憑，但匯款單僅能證明其有匯款至被
上訴人帳戶，匯款之原因事實，或清償債務、贈與、買賣價金等
不一而足，自不得憑之即認兩造間有五百七十萬元之借貸關係存
在，上訴人未舉證證明兩造間借貸關係存在，該抵銷之抗辯，為
無理由等詞，為其判斷之基礎。
按判決理由項下，應記載關於攻擊或防禦方法之意見及法律上之
意見，民事訴訟法第二百二十六條第三項定有明文。是法院為被
告敗訴之判決，而其關於防禦方法之意見及法律上之意見有未記
載於判決理由項下者，即為同法第四百六十九條第六款所謂判決
不備理由。查上訴人已於原審抗辯稱：「縱鈞院認此筆五百七十
萬元匯款不構成借貸關係，則兩造間無任何其他法律關係存在，
被上訴人受領此筆匯款自屬無法律上原因而有五百七十萬元之利
益，並致伊受有損害，被上訴人亦應返還上開五百七十萬元之利
益予伊」、「三、又系爭五戶房地均向銀行設定抵押，若未清償
銀行貸款，銀行斷不可能塗銷抵押而同意兩造過戶予第三人，故
伊償還系爭五戶之銀行貸款金額合計六百七十七萬元‧‧五、(二)
上開三項用以證明系爭房地之出售款用以清償兩造共同向銀行之
貸款。若不獲鈞院認定，則上開貸款乃伊單獨清償，被上訴人亦
應分擔一半之責任，伊亦主張抵銷」各等語（分見原審卷二一、
二二、七五、七六、一八五頁）。原審對上訴人此項重要之防禦
方法，恝置不論，遽行判決，已有判決不備理由之違法。又依系
爭協議書所載之內容，以及上訴人辯以：該協議書並約由裕大公
司承受東盈公司及東晨公司之債務，且以銷售房屋及土地價款之
收入，償還裕大公司承擔債務。被上訴人將其印鑑章、印鑑證明
、權狀、銀行之印鑑章、存摺等件交由伊保管使用，以執行銷售
房屋及共有土地事宜，伊並代其支付應繳之稅金、貸款費用及代
書費等項，有關收取林文珍等人款項應如何償還負債，亦係依被
上訴人之指示執行，被上訴人實具有委任伊處理共同債務之意思
云云（分見一審卷(一)四二、四三、四六～五○頁、一審卷(二)八、
九、一八六、一八七頁及原審卷一六～一八頁）觀之，則能否逕
以被上訴人委任上訴人收取土地價金與委任上訴人處理兩造共同
債務為不同之委任契約，即謂被上訴人無委任上訴人處理債務之
意思？上訴人各該抗辯是否予以混淆而毫無足取？似均未明，亦
有待進一步澄清。上訴論旨，執以指摘原判決不利於己部分不當
，求予廢棄，不能認為無理由。
據上論結，本件上訴為有理由。依民事訴訟法第四百七十七條第
一項、第四百七十八條第二項，判決如主文。
中    華    民    國  九十七  年    九    月   十一   日
                      最高法院民事第六庭
                          審判長法官  朱  建  男
                                法官  顏  南  全
                                法官  林  大  洋
                                法官  沈  方  維
                                法官  袁  靜  文
      本件正本證明與原本無異
                                      書  記  官
中    華    民    國  九十七  年    九    月  二十三  日
                                                      Ｑ


司法院資訊處製作；財團法人民間司法改革基金會備份。
